【裁判字號】    89,台上,2607
【裁判日期】    890511
【裁判案由】    盜匪
【裁判全文】
最高法院刑事判決                              八十九年度台上字第二六○七號
    上  訴  人  甲○○
右上訴人因盜匪案件，不服台灣高等法院花蓮分院中華民國八十九年二月一日第二審
更審判決（八十八年度上更(一)字第七八，起訴案號：台灣台東地方法院檢察署八十七
年度偵字第一九四號），提起上訴，本院判決如左：
    主  文
原判決撤銷，發回台灣高等法院花蓮分院。
    理  由
本件原判決認定上訴人甲○○意圖為自己不法之所有，基於概括之犯意，於民國八十
五年二月二十三日二十一時三十分許、同年三月九日十八時五十分許、同年四月十七
日凌晨一時五十分許，在台南市○○路○段三三八號二樓之三室指壓美容中心內、同
市○○路○段二二七號服飾店內、同市○○路三○一號，持刀以強暴及脅迫手段致使
不能抗拒，分別向黃淑卿劫取新台幣（以下同）五千元、向劉淑英劫取黃金項鍊、手
鍊各一條及二萬元、向趙瑞芝劫取皮包一個（內有五千元及身分證、駕照各一張），
其向黃淑卿及趙瑞芝劫取財物時，因黃淑卿及趙瑞芝試圖反抗，竟又將黃淑卿之左手
大姆指及趙瑞芝之右膝、右手背殺傷等情。因而撤銷第一審諭知上訴人無罪之判決，
改判論處其連續意圖為自己不法之所有，以強暴及脅迫致使不能抗拒而取他人之物罪
刑，固非無見，惟查：(一)科刑之判決書，須將認定之犯罪事實詳記於事實欄，然後於
理由內逐一說明其憑以認定之證據，以使事實與理由兩相一致，方為合法。倘事實欄
已有敘及，而理由內未加說明，是為理由不備；理由內已加說明，而事實欄無此記載
，則理由失其依據，均足構成撤銷之原因。懲治盜匪條例第五條第一項第一款之強盜
罪，以意圖為自己不法之所有，以強暴、脅迫致使不能抗拒而取他人之物為構成要件
。所謂「致使不能抗拒」係指行為人所實施之強暴、脅迫等不法行為，在事實上已達
於使被害人無法抗拒或不能抗拒之程度而言。原判決固於事實欄記載上訴人意圖為自
己不法之所有，持刀以強暴、脅迫手段致使黃淑卿、劉淑英、趙瑞芝不能抗拒而劫取
其之財物，然於理由欄則略未闡述黃淑卿、劉淑英、趙瑞芝三人是否已達於無法抗拒
或不能抗拒之程度，致其事實之記載與理由之說明不相一致，難謂無判決理由不備之
可議。(二)懲治盜匪條例第七條第一項所謂「盜匪所得之財物，應發還被害人」，雖無
追繳發還之規定。但應諭知發還被害人之財物，當不以已經扣押者為限，而未扣押部
分，如未費失顯屬存在，亦應為發還被害人之諭知。原判決事實既認定上訴人以強暴
及脅迫手段，致使不能抗拒，分別向黃淑卿劫取現鈔五千元、向劉淑英劫取黃金項鍊
、手鍊各一條及二萬元、向趙瑞芝劫取皮包一個（內有現鈔五千元及身分證、駕照各
一張），該等財物是否仍屬存在或已經費失？原判決並未於事實欄內為明確之認定或
於理由欄內為詳細之說明，如該等財物尚屬存在，原判決就該項上訴人盜來所得財物
不為發還之諭知，併屬於法有違。上訴意旨雖未指摘及此，然為本院得依職權調查之
事項，應認原判決有撤銷發回更審之原因。又，關於起訴意旨所指上訴人犯罪嫌疑，
經原審認不成立犯罪部分，本於審判不可分原則，應一併發回，附此指明。
據上論結，應依刑事訴訟法第三百九十七條、第四百零一條，判決如主文。
中      華      民      國    八十九    年      五      月     十一     日
                              最高法院刑事第六庭
                                  審判長法官  紀  俊  乾
                                        法官  黃  正  興
                                        法官  陳  東  誥
                                        法官  張  春  福
                                        法官  韓  金  秀
      右正本證明與原本無異
                                              書  記  官
中      華      民      國    八十九    年      五      月     十五     日


司法院資訊處製作；財團法人民間司法改革基金會備份。
